【裁判字號】    99,上易,763
【裁判日期】    990427
【裁判案由】    妨害自由
【裁判全文】
臺灣高等法院刑事判決                 99年度上易字第763號
  上  訴  人
  即  被  告  陳稼沄原名陳春.
上列上訴人因妨害自由案件，不服臺灣新竹地方法院98年度審易
字第534號，中華民國98年10月28日第一審判決（起訴案號：臺
灣新竹地方法院98年度偵字第2138號），提起上訴，本院判決如
下：
    主  文
上訴駁回。
    事  實
一、陳稼沄（原名陳春錫）前於民國（下同）78年間，因違反肅
    清煙毒條例等案件，經本院以78年度上訴字第4299號判決分
    別判處有期徒刑14年及3年6月，並定應執行刑有期徒刑15年
    ，嗣經最高法院駁回上訴而確定，於79年6月12日入監服刑
    ，嗣於84年5月18日縮刑假釋出監，所餘刑期交付保護管束
    ，惟於假釋期間內之86年間，又因違反麻醉藥品管理條例案
    件，經臺灣新竹地方法院以86年度易字第853號判決判處有
    期徒刑3月，復經本院上訴駁回而確定；上揭假釋經撤銷，
    應執行殘刑有期徒刑8年7月又23日，經與上開違反麻醉藥品
    管理條例案件接續執行，於91年12月18日縮刑假釋出監，所
    餘刑期交付保護管束，甫於96年2月10日縮刑期滿，假釋未
    經撤銷以已執行完畢論。
二、詎陳稼沄猶不知悔改，緣陳稼沄曾於96年8月間投資陳建龍
    （另由臺灣新竹地方法院檢察署通緝中）與甲○○所經營之
    法拍事業，並交付新臺幣（下同）25萬元予甲○○，迄98年
    1月，因逾16個月未獲取任何報酬，陳稼沄乃向陳建龍探詢
    ，陳建龍遂於98年1月8日下午1時許，撥打甲○○聯絡電話
    ，以佯稱看房子為由，將甲○○誘騙至位於新竹縣湖口鄉○
    ○路180巷1號12樓處所，陳稼沄、陳春曉則與陳建龍及另二
    名真實姓名、年籍不詳、年約20歲綽號「阿華」、「阿忠」
    之成年男子，分乘兩部自用小客車於同日下午 1時50分許抵
    達該處，甲○○帶眾人上樓看屋，詎眾人進屋後，陳稼沄為
    索回前因投資所交付之款項，乃與陳春曉（經判處有期徒刑
    二月確定）、陳建龍及該綽號「阿華」、「阿忠」之成年男
    子共同基於強暴、脅迫使甲○○行無義務之事之犯意聯絡，
    恃眾圍住甲○○後，由陳稼沄向甲○○稱：「甲○○你不認
    識我了喔，欠我25萬為什麼不還」等語，繼則由「阿華」、
    「阿忠」等人作勢欲逼向甲○○，陳春曉則趁勢以腳踹甲○
    ○腹部（未成傷），以現實之強暴、脅迫手段致甲○○心生
    畏懼，陳稼沄、陳建龍雖即擋開陳春曉避免事態擴大，惟陳
    稼沄仍繼續要求甲○○還款，甲○○因見對方人多勢眾，不
    得已只好同意簽立字據，眾人遂將甲○○帶往樓下，在陳建
    龍車上，由陳建龍拿出白紙1紙，陳稼沄則當場擬寫保管字
    據內容格式命甲○○照樣謄寫，甲○○因心生畏懼，迫於無
    奈乃簽立33萬元之保管字據1紙（已毀棄，未扣案）交予陳
    稼沄，陳稼沄等人始離去，以此強暴、脅迫手段而使甲○○
    行無義務之事，嗣經甲○○將陳稼沄所擬寫之保管字據1紙
    藏放在衣服內，於脫身後隨即報警處理並將上開紙條交予警
    方，因而查悉上情。
三、案經甲○○訴由新竹縣政府警察局竹北分局報請臺灣新竹地
    方法院檢察署檢察官偵查起訴。
    理  由
一、本件認定事實所引用之卷內所有卷證資料（包含人證、物證
    、書證等，詳下述及者），並無證據證明係公務員違背法定
    程序所取得，與本案亦有自然之關連性，被告於原審法院言
    詞辯論終結前，均不爭執該等卷證之證據能力或提出關於證
    據能力之聲明異議，且卷內之文書證據，亦無刑事訴訟法第
    159條之4之顯有不可信之情況或其他不得作為證據之情形，
    本院認引為證據為適當，是依刑事訴訟法第159條之4、159
    條之5等規定，下述認定事實所引用之證據方法依法均應認
    有證據能力。
二、上訴人即被告陳稼沄經合法傳喚無正當理由於本院審理期日
    未到庭，爰不待其陳述逕行判決，合先敘明。
三、上揭犯罪事實，業據上訴人即被告陳稼沄於警詢、偵查時及
    原審法院準備程序及審理時坦承不諱在卷，惟辯稱：伊只是
    想跟甲○○討回錢而已，不知道這樣的行為會犯法云云，經
    查：
(一)被告陳稼沄於警詢、偵查中及原審法院審理時供承： 96年8
    月間，陳建龍透過陳福利找伊說要一起做土地投資之事業，
    伊遂於 96年8月30日提領25萬元，由陳建龍開車搭載伊與陳
    福利去找甲○○，伊並在車上將25萬元交給甲○○作土地投
    資所用，當時沒有簽寫任何借據或契約，後來過了將近16個
    月，伊便向陳建龍詢問，陳建龍跟伊說伊所投資的25萬元是
    甲○○拿走的，並約甲○○於98年1月8日下午2時在新竹縣
    湖口鄉○○路180巷1號12樓見面，當時伊在場有向甲○○提
    到錢，說你拿了25萬元是不是忘記了等語，甲○○回答說他
    不記得這件事，陳春曉就踏前一步，口氣比較大聲，伊便將
    兩人分開，並要求甲○○寫借據，甲○○原本不寫，陳建龍
    就將甲○○帶到旁邊講了一些話，之後他們就一起下來到陳
    建龍車上寫借據，甲○○又表示不會寫借據，伊才當場草擬
    草稿，要甲○○照著寫。且伊認為25萬元拿去投資將近16個
    月，應該加一點利息，就將金額寫為33萬元，甲○○也同意
    。至於甲○○所書寫之借據，因當天下雨已濕掉毀損而丟棄
    云云（見98年度偵字第2138號卷第9至13、69至72頁，原審
    卷第40、42至44頁），證人陳福利於警詢時亦證稱：伊認識
    陳稼沄、陳春曉、陳建龍及甲○○等人，均係朋友關係，於
    96年間，陳稼沄曾在陳建龍所駕駛之車上，將25萬元交給甲
    ○○，當時伊在車上看的很清楚，甲○○說要拿這筆錢做土
    地投資，但沒有簽寫任何借據或契約云云（見同上偵查卷第
    27至29頁）；另同案被告陳春曉於警詢、偵查中及原審法院
    審理時供稱：98年1月8日當天，伊與「阿忠」、「阿華」在
    住處附近聊天，伊哥哥陳稼沄打電話叫伊去湖口，伊便約「
    阿忠」、「阿華」一同前往，然後甲○○與陳建龍說要看房
    子，一群人就上去看房子，當時陳稼沄與甲○○在吵錢的事
    情，伊有向甲○○講跟陳稼沄說話不要這麼大聲云云（見同
    上偵查卷第14至17、69至72頁，原審卷第40、42至44頁），
    共犯陳建龍於警詢時亦供稱：陳稼沄曾於96年8月間，在伊
    車上將25萬元交給甲○○，當時車上有伊、陳稼沄、甲○○
    以及陳福利共4人。當初並沒有簽寫任何借據及契約。98年1
    月8日，伊有前往新竹縣湖口鄉○○路180巷1號12樓，甲○
    ○有簽寫33萬元之借據云云（見同上偵查卷第18至21頁），
    茲告訴人甲○○於偵查時以證人身分證稱：伊曾經和陳建龍
    一起標法拍的地，但錢不夠，陳建龍有跟他的表叔借錢，伊
    當時和陳建龍一起去南寮拿錢，當時是伊第一次見到陳春曉
    云云（見同上偵查卷第68頁），是綜上揭被告陳稼沄、同案
    被告陳春曉、證人陳福利及告訴人甲○○所述，堪認告訴人
    甲○○與陳建龍從事法拍事業，經曾自被告甲○○拿取25萬
    元之事實，而本件被告陳稼沄於上開時地與共犯陳建龍、同
    案被告陳春曉及另二名男子共同前往上開處所找告訴人甲○
    ○係為索討該25萬元，應堪認定。
(二)被告陳稼沄嗣雖否認當時有以強暴、脅迫之手段，使告訴人
    甲○○書寫33萬元借據之情（見上訴理由狀），惟告訴人甲
    ○○如何於上開時地，遭被告陳稼沄及共犯陳建龍、陳春曉
    暨綽號「阿忠」、「阿華」等五人包圍脅迫要求返還25萬元
    借款，復遭陳春曉以右腳踹腹部等強暴、脅迫手段，在無法
    抗拒之情況下，因而簽寫33萬元之借據等情，業據告訴人甲
    ○○迭於警詢、偵查時及原審法院審理時指證訴綦詳在卷，
    依告訴人甲○○指稱：98年1月8日下午1時許接到陳建龍電
    話，約定當日下午2時要看新竹縣湖口鄉○○路180巷1號12
    樓之房子，於當日下午1時50分許，陳稼沄、陳春曉、陳建
    龍及另2名年輕人共駕駛2輛自用小客車到達時，伊便帶他們
    上去12樓，一進去屋內後，陳稼沄就說『甲○○你不認識我
    了喔，欠我25萬為什麼不還』等語，伊回答說沒有，陳春曉
    則用右腳踹伊的腹部，其餘人也作勢要衝過來，陳稼沄、陳
    建龍就將陳春曉拉開，陳稼沄要伊寫借據，原本伊不簽，但
    陳建龍將伊拉至旁邊叫伊簽，伊為脫身才同意到樓下簽寫借
    據，然後陳建龍拿出1紙白紙，陳稼沄則拿出1紙借據草稿要
    伊照抄，說25萬元是本金，利息係8萬元，伊當時因遭陳稼
    沄等5人包圍，又遭陳春曉以腳踹踢腹部而心生畏懼，在無
    法抗拒下便簽寫33萬元之借據。當時伊將陳稼沄要伊簽寫借
    據之草稿偷藏起來，然後交給警方云云（見同上偵查卷第22
    至26、67至72頁，原審卷第39、40、44頁），並有告訴人甲
    ○○所提出由被告陳稼沄所擬寫之「保管字據」1紙、新竹
    縣政府警察局竹北分局湖口分駐所陳報單、受理刑事案件報
    案三聯單、受理各類案件紀錄各1份及監視器錄影畫面翻拍
    照片暨案發現場照片計10幀等在卷可參（見同上偵查卷第8
    、30、31、33至38頁），而查本件債務關係既存於被告陳稼
    沄與共犯陳建龍及告訴人甲○○三人之間，何以被告陳稼沄
    於前往上開處所欲向告訴人甲○○索討25萬元時，另夥同與
    本件債務無關之同案被告陳春曉及另二名綽號「阿忠」、「
    阿華」者共同前往，被告陳稼沄無非係為挾眾逼使告訴人甲
    ○○解決本件債務問題，此被告陳稼沄於原審法院審理時亦
    供稱：伊要求甲○○寫借據，甲○○原本不寫。。。云云，
    而告訴人甲○○則一再指、證稱係因受被告等人以現實之強
    暴、脅迫手段致其心生畏懼，不得已只好同意簽立字據，並
    依被告陳稼沄所草擬之內容抄寫，凡此觀之，告訴人甲○○
    於案發當時顯然係受如其所述之強暴、脅迫手段逼迫，始因
    而簽下加計利息之33萬元借據，告訴人甲○○上揭所述應屬
    事實，而堪採信，被告嗣否認係以強暴、脅迫之方式，而堪
    採信，被告嗣否認係以強暴、脅迫之方式，使告訴人甲○○
    書寫33萬元之借據，要係卸責之詞，自無足採。
  綜上，被告所辯要係卸責之詞，自無足採，事證明確，被告犯
  行，洵堪認定。
四、按強盜罪、搶奪罪及恐嚇取財罪，均以意圖為自己或第三人
    不法所有，為主觀之犯罪構成要件，若向人強取、奪取、迫
    使人交付財物，係基於他種目的，如意在索討欠款或用以抵
    償債務，而非出於不法所有之意圖者，縱其行為違法，然與
    強盜、搶奪、恐嚇取財之主觀犯罪構成要件不符，仍應視其
    手段判定是否成立其他罪名（參照最高法院40年臺上字第86
    號、30年上字第816號、76年臺上字第4986號判例意旨）。
    茲被告陳稼沄於上開時間夥同同案被告陳春曉等人將告訴人
    甲○○誘至上開處所，其目的既係為向告訴人甲○○索討積
    欠之25萬元，其主觀上自欠缺為自己或第三人不法所有之意
    圖，惟告訴人甲○○縱有積欠被告陳稼沄債務未還，被告陳
    稼沄理應依循法定程序尋求救濟，其以強暴、脅迫手段致使
    告訴人甲○○心生畏懼而書立33萬元保管字據之行無義務之
    事，依上開最高法院判決要旨，仍應成立刑法之強制罪。是
    核被告陳稼沄所為，係犯刑法第304條第1項之以強暴、脅迫
    使人行無義務之事之強制罪。被告陳稼沄與同案被告陳春曉
    、共犯陳建龍及「阿忠」、「阿華」等成年男子，就上開犯
    行間，有犯意聯絡及行為分擔，應論以共同正犯。而查被告
    有犯罪事實欄所載之前科判決及執行紀錄，有本院被告前案
    紀錄表乙紙在卷可參，被告於受有期徒刑執行完畢後五年內
    ，再故意犯本件有期徒刑以上之罪，為累犯，應依刑法第47
    條第1項之規定，加重其刑。原審以被告上述犯行，事證明
    確，援引刑法第28條、第304條第1項、第47條第1項、第41
    條、刑法施行法第1條之1第1項、第2項前段之規定，並審酌
    被告之素行、犯罪之動機、目的、手段，未循正當或理性之
    方式處理紛爭，反以強暴、脅迫之方式強使告訴人甲○○書
    立33萬元保管字據，顯見守法意識薄弱，所為實不足取，對
    於社會治安影響亦鉅，惟犯後坦承犯行，並已與告訴人甲○
    ○達成和解，告訴人甲○○於原審法院審理時亦當庭表示願
    意原諒被告陳稼沄，有調解筆錄及審判筆錄在卷可參（見原
    審卷第27、44頁）等一切情狀，就所犯上開之罪，量處有期
    徒刑三月，並諭知易科罰金之折算標準，復以告訴人甲○○
    所書寫之金額33萬元保管字據乙紙，雖為被告陳稼沄等人因
    本件犯罪所生之物，然並未扣案，且據被告陳稼沄所供，該
    保管字據因當天下雨，放在口袋已濕掉毀損而丟棄云云，是
    為避免日後執行之困難，爰不另為沒收之宣告，併於判決理
    由內敘明，經核認事用法並無違誤，量刑亦屬允當，被告上
    訴意旨以其並未以強暴、脅迫之手段要脅告訴人甲○○書立
    字句，當日僅係單純要求告訴人甲○○返還欠款，應無成立
    強制罪之可言，惟此依上所述，尚難認有理由，應予駁回。
據上論斷，應依刑事訴訟法第368條、第371條，判決如主文。
本案經檢察官沈世箴到庭執行職務。
中    華    民    國    99    年    4     月    27    日
                 刑事第八法庭  審判長法  官  張傳栗
                                     法  官  陳春秋
                                     法  官  蔡光治
以上正本證明與原本無異。
不得上訴。
                                     書記官  阮桂芳
中    華    民    國    99    年    4     月    28    日
附錄：本案論罪科刑法條全文
中華民國刑法第304條
以強暴、脅迫使人行無義務之事或妨害人行使權利者，處3年以
下有期徒刑、拘役或3百元以下罰金。
前項之未遂犯罰之。

司法院資訊處製作；財團法人民間司法改革基金會備份。
